【裁判字號】    88,訴,285
【裁判日期】    890419
【裁判案由】    侵權行為損害賠償
【裁判全文】
臺灣高等法院民事判決                              八十八年度訴字第二八五號
    原      告  乙○○
    訴訟代理人  陳德文律師
    被      告  甲○○      住台北市北投區○○○路○段四三號三樓
右當事人間侵權行為損害賠償事件，本院判決如左︰
    主    文
被告應給付原告新臺幣萬仟壹佰貳拾捌元，及自八十八年十月二十九日起，至清
償日止，按年息百分之五計算之利息。
原告其餘之訴駁回。
訴訟費用由被告負擔七十分之一，餘由原告負擔。
本判決第一項於原告以新臺幣壹萬元為被告供擔保後，得假執行。
原告其餘假執行之聲請駁回。
    事    實
甲、原告方面：
  壹、聲明：
    一、被告應給付原告新臺幣  (下同)二百十一萬五千九百七十八元，及自附帶民
        事訴訟訴狀繕本送達被告翌日起至清償日止，按年息百分之五之利息。
    二、願供擔保聲請宣告假執行。
  貳、陳述：
    一、被告因其母石許美惠與母舅即原告關係不睦，且認原告多次以電話騷擾其胞
        妹工作場所，因而心生不滿，遂於同年五月三十日下午二時許，前往臺北市
        ○○街八十號原告住處欲質問上情，因不得其門而入，竟書立「人面獸心畜
        牲乙○○，地址臺北市○○街八十號六樓，二十多年來不養育寡母，目前為
        無業遊民，母親未死，竟為日後遺產毆打養育他的親姐姐，並出言恐嚇，人
        神共憤」等指摘足以毀損他人名譽之事，影印後製成海報張貼在原告住處附
        近，以散布文字於眾；適原告返家發現，遂自後以拳頭毆打被告，被告不甘
        示弱，另萌傷害之故意，先朝原告扔擲磚塊未中，復以拳頭、安全帽毆打原
        告，致原告受有頭皮血腫三公分ｘ三公分、鼻部擦傷一公分ｘ一公分、臉部
        擦傷一公分ｘ一公分、右前臂擦傷四公分ｘ四公分、右前臂瘀青三公分ｘ三
        公分、左上臂瘀青三公分ｘ三公分、左肘擦傷三公分ｘ一公分、左肘瘀青五
        公分ｘ五公分、左手瘀青四公分ｘ二公分、三公分ｘ三公分等傷害。
    二、刑事部分，業經本院以被告犯誹謗及傷害罪各判處有期徒刑三月及拘役三十
        日確定在案。
    三、原告受傷後，在醫院治療，計支付醫藥費西醫部分三千一百二十八元；中醫
        部分二千八百五十元。
    四、原告因身體受傷精神、肉體所受痛苦甚大，故請求精神慰藉金十萬元。
    五、被告係原告外甥，不顧倫常以下犯上，散布系爭不實海報數十紙（均用影印
        ，預先備妥）於原告鄰里左右，並張貼於原告所住大樓一樓之信箱旁，使出
        入之住戶均知悉，致鄰里左右均引為飯後笑談，背後對原告指指點點，任一
        知悉此事之鄰人，日後無意間均成散播站，其對原告名譽傷害之深遠可謂無
        遠弗界，原告數十年辛勤累積之社會形象毀於一旦。又當日原告根本未攻擊
        被告，而係被被告追打，伊持磚塊攻擊，原告一路逃避，已跑盡二條街道，
        被告仍不罷休，此情景在鄰里居民眼中，對原告實為重大侮辱，原告因此精
        神濱臨崩潰，累次至榮民總醫院精神科就診，經診斷有「失眠」「情緒不穩
        」「自殺意念」等之症狀，診斷結論為得有憂鬱症，爰就名譽及健康之被害
        部份各請求一百萬元，以為適當之撫慰。
乙、被告方面：被告未於言詞辯論期日到場，惟據其以前到庭所為之聲明及陳述如下
    ：
  壹、聲明：原告之訴及假執行之聲請均駁回。
  貳、陳述：
    一、海報上所指摘者均與事實相符，且伊甫張貼上開海報即為原告發現而清除，
        並無散布於眾。
    二、是原告先毆打被告，被告出於自衛始毆打原告。原告傷害被告部分業經法院
        判處有期徒刑四月。
    三、對原告所提出西藥部分收據無意見，但否認中醫部分之醫藥費收據。
    理  由
一、被告未於言詞辯論期日到場，經核並無民事訴訟法第三百八十六條所列各款情事
    ，爰依原告之聲請，由其一造辯論而為判決。
一、原告主張：被告於八十八年五月三十日下午二時許，前往臺北市○○街八十號原
    告住處，將所書立「人面獸心畜牲乙○○，地址臺北市○○街八十號六樓，二十
    多年來不養育寡母，目前為無業遊民，母親未死，竟為日後遺產毆打養育他的親
    姐姐，並出言恐嚇，人神共憤」等指摘足以毀損他人名譽之事，影印後製成海報
    張貼在原告住處附近，以散布文字於眾；適原告返家發現，遂自後以拳頭毆打被
    告，被告不甘示弱，另萌傷害之故意，先朝原告扔擲磚塊未中，復以拳頭、安全
    帽毆打原告，致原告受有頭皮血腫三公分ｘ三公分、鼻部擦傷一公分ｘ一公分、
    臉部擦傷一公分ｘ一公分、右前臂擦傷四公分ｘ四公分、右前臂瘀青三公分ｘ三
    公分、左上臂瘀青三公分ｘ三公分、左肘擦傷三公分ｘ一公分、左肘瘀青五公分
    ｘ五公分、左手瘀青四公分ｘ二公分、三公分ｘ三公分等傷害之事實，業據其提
    出診斷書為證，並經證人陳國華結證屬實，刑事部分，並經本院八十八年度上易
    字第四五二五號刑事判決認定被告犯誹謗及傷害罪，且各判處有期徒刑三月及拘
    役三十日確定在案，亦有該刑事卷附卷可稽，堪信為真實。
二、被告雖辯稱海報上所指摘者均與事實相符，且伊甫張貼上開海報即為原告發現而
    清除，並無散布於眾；又是原告先毆打伊，伊出於自衛始毆打原告等語云云。惟
    查：
  (一)被告將上開海報四處張貼於原告住處附近，顯係意圖將其指摘之內容以文字散布
    於眾，無論實際上是否為眾人所見聞，仍無礙於被告散布文字之事實；況原告雖
    撕毀其中一紙海報之部分，然仍有其他海報完整張貼於牆上，有照片二幀在偵查
    卷可參，而原告為川德投資股份有限公司負責人，該公司仍持續運作之事實，有
    臺北市政府北市建一公司（八七）字第三九九五二五號營利事業登記證、經濟部
    北市建商字第○○三九九五二五號公司執照影本各一紙、川德投資股份有限公司
    損益表、資產負債表各六紙、證券買賣對帳單十八紙在刑事卷可稽，則被告於上
    開海報中具體指摘原告係無業遊民乙節，顯與事實不符。況依社會通念，「無業
    遊民」一詞係貶損之字眼，表彰被指述人不事生產、遊手好閒之意，足以使社會
    大眾對被指述人輕視、不願與之友善交往，是本件被告指摘原告係無業遊民，已
    對於原告之名譽造成貶損甚明。被告辯稱其無誹謗之行為等語，並無可採。
  (二)按正當防衛必須對於現在不法之侵害始得為之，侵害業已過去，即無正當防衛可
    言；至彼此互毆，又必以一方初無傷人之行為，因排除對方不法之侵害而加以還
    擊，始得以正當防衛論；故侵害已過去後之報復行為，與無從分別何方為不法侵
    害之互毆行為，均不得主張防衛權（最高法院三十年上字第一○四○號判例參照
    ）。經查，原告自被告後方毆打被告，被告旋回手將告訴人打倒在地，並持磚頭
    向原告扔擲等情，業據被告於前述刑事案件偵審中供承不諱，則被告還擊後，侵
    害業已過去，被告嗣後之攻擊行為，已非正當防衛行為所包括；參以被告坦承當
    日係因家庭宿怨，盛怒之下前往上址向被告理論，則難認被告於毆打原告之際，
    自始至終僅為防衛行為，而全無傷人之意。是被告辯稱其係出於自衛始毆打原告
    等語，亦顯係卸責之詞，不足採信。
三、因故意或過失，不法侵害他人之權利者，負損害賠償責任；又不法侵害他人之身
    體、健康、名譽或自由者，被害人雖非財產上之損害，亦得請求賠償相當之金額
    ，民法第一百八十四條第一項、第一百九十五條第一項分別定有明文。本件被告
    不法侵害原告之身體及名譽，既經認定，對於原告因而所受之損害，自應負賠償
    責任。茲所應審酌者，為原告所得請求被告賠償之金額，爰分述如左：
  (一)醫療費部分：原告主張其受傷後，在醫院治療，計支付西醫醫藥費三千一百二十
    八元之事實，業據提出診斷書及收據為證，且為被告所不爭執，自應予准許。另
    原告主張其支付中醫醫藥費二千八百五十元之事實，固據提出聰明中醫診所出具
    之診斷書及收據為證，惟為被告所否認，而觀之該診斷書所載，原告係於八十八
    年七月三日始至聰明中醫診所治療，距其遭被告毆打已一個多月，原告既未能證
    明其在至聰明中醫診所治療之傷害係被告之侵權行為所致，自難單憑該聰明中醫
    診所之診斷書及收據，即認原告所支出之中醫醫藥費二千八百五十元與被告之侵
    權行為有因果關係，原告此部分之請求，應予駁回。
  (二)精神慰藉金部分；查原告身體受傷多處，名譽受損，肉體、精神確受有痛若，本
    院斟酌實際情況（被告受其母及胞妹與原告間宿怨之刺激，及原告先行毆打被告
    ，被告亦受有左顴部、耳上區、前胸挫傷、腦震盪、左腕關節扭傷、兩側前臂多
    處撕裂傷，而被告甫張貼海報二張即為原告發現等情狀），及兩造之身分、地位
    、經濟能力等，認為原告請求身體受傷及名譽受損之慰撫金各十萬元及一百萬元
    ，均嫌過高，應予核減為一萬元及二萬元，方屬公允，逾此數額之請求，為無理
    由。
  (三)原告主張被告係其外甥，不顧倫常以下犯上，散布系爭不實海報數十紙，致鄰里
    左右均引為飯後笑談，且當日其被被告追打，實為重大侮辱，原告因此精神濱臨
    崩潰，累次至榮民總醫院精神科就診，經診斷有「失眠、情緒不穩、自殺意念」
    等之症狀，經診斷患有憂鬱症之事實，固據提出榮民總醫院診斷証明書為證，惟
    查遭人毆打及誹謗並不當然會發生憂鬱症情形，況原告自承其自八十八年三月初
    與被告之母發生爭吵後，一直都到榮民總醫院去看憂鬱症等語（見本院卷第四一
    、四二頁），而被告為本件侵權行為係在八十八年五月三十日，故原告之憂鬱症
    與被告之侵權行為，難認有相當因果關係，既無相當因果關係，原告對被告自亦
    無損害賠償請求權，則原告依侵權行為之規定請求被告賠償其因健康受損害之慰
    撫金一百萬元，即屬無據，不應准許。
四、從而，原告基於侵權行為之損害賠償請求權，請求被告賠償原告三萬三千一百二
    十八元，及自八十八年十月二十九日起，至清償日止，依法定利率計算之遲延利
    息部分，洵屬正當，應予准許。逾此部分所為之請求，為無理由，應予駁回。
五、原告陳明願供擔保，聲請宣告假執行，經核其勝訴部分，合於法律規定，酌定相
    當擔保金額宣告之；其餘假執行之聲請，因訴之駁回而失所附麗，不予准許。
六、本件事證已臻明確，原告所提出之證人賴勝雄、呂宜貞、初殿豪之證言於判決結
    果已無影響，爰不予一一論述。
七、據上論結：本件原告之訴，為一部有理由，一部無理由，爰判決如主文。
中      華      民      國    八十九    年      四     月      十九     日
                                民事第三庭
                                    審判長法  官  張  宗  權
                                          法  官  陳  永  昌
                                          法  官  蕭  艿  菁
右正本係照原本作成。
原告如不服本判決，應於收受送達後二十日內向本院提出上訴書狀，其未表明上訴理
由者，並應於提出上訴後二十日內向本院補提理由書狀（均須按他造當事人之人數附
繕本），上訴時應提出委任律師或具有律師資格之人之委任狀，委任有律師資格者，
另應附具律師及格證書及釋明委任人與受任人有民事訴訟法第四百六十六條之一第一
項但書或第二項（詳附註）所定關係之釋明文書影本。
中      華      民      國    八十九    年      四      月     二十一   日
                                          書記官  尤  峰  惠
附錄：
民事訴訟法第四百六十六條之一：
對於第二審判決上訴，上訴人應委任律師為訴訟代理人，但上訴人或其法定代理人具
有律師資格者，不在此限。
上訴人之配偶、三親等內之血親、二親等內之姻親，或上訴人為法人、中央或地方機
關時，其所屬專任人員具有律師資格其經法院認為適當者，亦得為第三審訴訟代理人
。
第一項但書及第二項情形，應於提起上訴或委任釋明之。
上訴人未依第一項、第二項規定委任訴訟代理人，或雖依第二項委任，法院認為不適
當者，第二審法院應定其先命補正。逾期未補正亦未依第四百六十六條之二為聲請者
，第二審法院應以上訴不合法裁定駁回之。


司法院資訊處製作；財團法人民間司法改革基金會備份。
